【裁判字號】    94,重訴,500
【裁判日期】    970806
【裁判案由】    損害賠償
【裁判全文】
臺灣臺中地方法院民事判決             94年度重訴字第500號
原      告  戊○
            丙○○
            乙○○
            甲○○
共      同
訴訟代理人  周瑞鎧律師
被      告  丁○○
            交通部臺灣鐵路管理局
法定代理人  范植谷
共      同
訴訟代理人  曾慶崇律師
複代理人    林伸全律師
上列當事人間因過失致死案件，經原告向臺灣高等法院臺中分院
刑事庭提起損害賠償之附帶民事訴訟，案經臺灣高等法院臺中分
院刑事庭移送至同院民事庭，復經同院民事庭以刑事庭移送錯誤
為由，於民國94年10月11日裁定移送裁定前來，本院於民國97年
7月21日言詞辯論終結，判決如下：
    主    文
原告之訴及假執行之聲請均駁回。
訴訟費用由原告負擔。
    事實及理由
甲、程序方面：
    按當事人喪失訴訟能力或法定代理人死亡或其代理權消滅者
    ，訴訟程序在有法定代理人或取得訴訟能力之本人，承受其
    訴訟以前當然停止；惟有訴訟代理人時不適用之；另承受訴
    訟人，於得為承受時，應即為承受之聲明。民事訴訟法第17
    0條、第173條及第175條第1項分別定有明文。本件被告交通
    部臺灣鐵路管理局（下稱臺鐵）原法定代理人陳男，因職
    務調動，由范植谷接任，並由臺鐵具狀聲明承受訴訟，有其
    所提出之聲明承受訴訟狀、行政院令影本在卷可稽，經核與
    前開規定相符，應准由其承受訴訟。
乙、實體方面：
一、原告起訴主張略以：
（一）被告丁○○（以下僅以姓名稱之）係臺鐵豐原站副站長，
      為從事業務之人。民國（下同）90年3月12日上午8時許，
      接獲臺灣鐵路貨物搬運股份有限公司（下稱臺搬）搬運工
      梁光郎之口頭申請調車，擬利用該日上午9時17分2443次
      車至9時57分1007次車之列車空檔，將豐原站南端號誌解
      鎖，欲由司機員陳坤興以一臺10噸之車號DL1025號調動機
      牽引裝載112根廢鋼軌之5臺平車，由八股道開至二股道北
      端卸貨。丁○○核准該調車作業計劃後，乃指派臺鐵豐原
      站轉轍工徐志文執行移動轉轍器及監視車輛調動之業務。
      嗣於同日上午9時25分，丁○○接獲徐志文以揚聲器報告
      表示調車列車剎不住，逾越最外轉轍器，停在站外即基隆
      站起183K＋648M處東正線上，無法推進至二股道。丁○○
      立即指示試著將調動機推回站內，並向彰化調度所調度員
      廖順興報告，廖順興乃下達就地控制之行車命令。而丁○○自76年間調派為豐原站副站長，迄今已有13年以上之經
      歷，理應注意依臺鐵車輛調動機、車輛移動機及推車機使
      用須知規定，車輛調動機不得在站外正線調移車輛，亦不
      得越過最外轉撤器調移車輛，且豐原站至臺中站距離約15
      公里，其縱向坡度為千分之7至千分之13.19之連續下坡，
      該調動機牽引之總重約為147.8噸，若該列車由豐原站往
      南端調車時，因進入千分之11.4之下坡段，此時調動機牽
      引力僅為100噸，已無力將列車推回站內，且單靠調動機
      之煞車軔力，亦無法克服下坡加速力，故應通知駕駛人員
      使用止輪器，就地等待救援，不得任意移位，然丁○○竟
      疏未注意，而於得知該列車分別停置於豐原市○○路○○
      道北方約7公尺處及通過平交道南方約7.5公尺處，均無法
      倒車回豐原站內後，在未徵得廖順興之同意下，竟擅自指
      示運務工簡泉福通知徐志文將列車駛至潭子站，並親自與
      徐志文通話，下達列車駛至潭子站煞停之命令，使得列車
      上之人員將貫通之氣軔軟管摘除，往潭子站方向行駛，然
      因調動機牽引力及等加速度作用，速度反而遞增，該列車
      溜逸至潭子站煞停未果，繼續向南溜逸，致高速撞擊臺中
      站南端拖上線之止衝檔，而翻覆於臺中市○○路與建國路
      高架橋下之道路，使列車上之人員梁光郎、徐志文、陳坤
      興受有頭部外傷、頭顱挫裂而死亡。又原告於鈞院90 年
      度訴字第3062號刑事判決後，於臺灣高等法院臺中分院91
      年度上訴字第891號審理程序中之91年6月26日提起本件刑
      事附帶民事訴訟，當時即以一審刑事判決之事實為基礎，
      原告起訴時之事實僅陳述及丁○○之侵權行為之事實，而
      漏陳述有關徐志文、陳坤興之侵權行為之事實，今爰將本
      件事實部分補充陳述如上。末查，丁○○依據臺灣高等法
      院臺中分院94年度上更(一)字第419號刑事判決之認定，應
      具有過失責任。
（二）查刑事判決認丁○○雖有指示系爭機動車駛往潭子站之過
      失，然此過失與被害人梁光郎等三人死亡結果間，並無因
      果關係，無非係以證人即臺鐵行車保安委員會總幹事張應
      輝（以下僅以姓名稱之）之供述為據，並認調動機是否能
      及時煞停，變數甚多，除行車速度、坡度、溫度等條件外
      ，尚牽涉到氣軔是否確實貫通以提供足夠的軔力，且在貫
      通一輛平車之氣軔，車速未逾每小時15公里之狀態下，本
      件調動機及聯掛之平車仍可停下；而依前開證人黃英權（
      以下僅以姓名稱之）所證，本件調動機在駛出豐原站之實
      際狀況，至少調動機及第一、二臺平車間、第三、四臺平
      車間之氣軔是處於貫通之狀態下，且在丁○○指示將調動
      機駛向潭子站時，亦非不能將氣軔貫通後行使，在一般同
      一條件下，尚不必然均發生調動機及聯掛之平車無法煞停
      之情形云云為據。惟查：
    1.姑且不論張應輝為臺鐵之受僱人身分，張應輝所供述及提
      出之「結果分析」，係以「如果以第二的煞車點（按即平
      交道南方停車點）放鬆氣軔，任由列車在無動力之狀態下
      往潭子站方向滑行，速度由每小時0公里增加到每小時15
      公里的時速（調動機在站內可以行駛的最高速限），如果
      氣軔不貫通的情形，依附表三計算之結果，坡度如果是千
      分之10，還是沒有辦法剎住…」為其計算基準云云，與實
      際情形不符，蓋：
      (1)本案調動機並非處於無動力的狀態下滑行，而係由機動
        機慢慢牽引往南，此為目擊黃英權證述明確。
      (2)張應輝之供述及所提之「結果分析」係以系爭調動機於
        豐原站內最高速限每小時15公里為推算之最高速度，亦
        有違誤，蓋系爭調動機於放鬆氣軔，無動力之狀態下，
        任由其滑行，其可能行駛之最高速度，豈能以豐原站內
        所定調動機速限每小時15公里以為計算之標準，兩者無
        關聯性可言。
      (3)依上可證諸該「結果分析」所稱系爭調動機於經過k185
        ＋43m時速為23公里；經過潭子站時其時速已高達49公
        里，已非時速僅止於15公里而言，故其所為之推算，即
        與客觀事實不符。
    2.上開「結果分析」之分析與事實不符，倘依其所推算於系
      爭調動機與所掛之平車氣軔有一臺平車貫通之情形下，即
      可停住云云。惟事實上依黃英權證稱，系爭調動機在駛出
      豐原站之實際狀況，至少調動機及第一、二臺平車間；第
      二、三臺平車間之氣軔是處於貫通之狀態下，此亦為刑事
      判決所肯認之事實，則系爭調動機既存有調動機本身之剎
      車軔力及第一、二臺平車及第二、三臺平車間之軔力，依
      該「結果分析」之附表三所言即應能煞住，何以實際上卻
      未能煞住，致釀成意外之理，足見該分析結果難謂正確。
    3.綜上，故前揭「結果分析」及張應輝之供述，所據以推論
      基礎與事實不符，所得結果當難求正確，自不具有證據能
      力，依法當不得為判決之證據。
（三）丁○○之過失與被害人梁光郎等三人之死亡結果間有相當
      因果關係，陳述如次：
    1.查「臺灣鐵路局車輛調動機、車輛移動機及推車機使用須
      知」第1節第4點明文規定「車輛調動機、車輛移動機及推
      車機，不得在站外正線調移車輛。但中央控制區間，經調
      度員准許者，不在此限。調車處理須知第31條所規定之站
      ，不得越過最外轉撤器調移車輛。」又豐原站屬調車處理
      須知第31條所規定，不得越過最外轉撤器調移車輛之車站
      之一，而此規定無非係以系爭調動機並無足夠之牽引、剎
      車制軔設備、能力並不足以因應站外行駛之情形，容易發
      生意外結果，尤其是在「調車處理須知第31條所規定之站
      （包括豐原）」，其因坡度較大之原因，更屬嚴格禁止「
      越過最外轉撤器」調移車輛，以防止調動機有溜逸之情形
      ，方有此嚴格規定。是從上開規定意旨即可知違反上開規
      定時，即對於調動機於站外（尤其坡度高達千分之13之下
      坡路段）行駛，即有可能發生意外結果之預見可言。
    2.參以上開「結果分析」載明：「本事故如列車由南陽路南
      邊第二停車點放鬆氣軔，在氣軔未貫通之情況下往潭子站
      方向無動力滑行，速度從0km╱hr滑行到15km╱hr時，以
      15km╱hr速度採全緊軔，因下坡加速力大於軔力故無法停
      住，而重力加速至潭子站約49km╱hr。」依其所載，系爭
      調動機如速度超過15km╱hr時縱使採全緊軔（即全車「氣
      軔貫通」之情形下），因下坡加速度大於軔力故亦無法停
      住，而本案丁○○指示死者三人駛往下坡坡度達千分之13
      之潭子站，系爭調動機本車之速度再加上下坡加速之作用
      ，於系爭調動機到達潭子站時速度已高達每小時49公里，
      當無法剎住之情，亦足證之系爭調動機依其制軔、煞車能
      力並無法應付坡度高達千分之13之下坡路段至明。
    3.又依刑事判決引用黃英權於監察院調查時之證詞「事故當
      日時，該列車（調動機車頭）第一次於平交道北方約7公
      尺處停住，往北開但開不動，車上臺搬公司員工下車搬石
      碴擋在車頭之車輪與軌道間，並拆開前一、二臺平車間之
      煞車氣軔管，然後往北開還是開不動，當時調動機冒黑煙
      很大，站工（徐員）即與豐原站副站長聯絡，此第一段停
      車時間約10分鐘。後臺搬公司引導工（梁員）將石碴搬開
      ，駕駛開動列車往南，當互車（平車車尾）通過平交道南
      方約7.5公尺處再次停住，欲往北倒車但開不動，臺搬公
      司引導工放下止輪器，防止列車下滑（因調動機汽缸壓力
      不斷煞車，其壓力逐漸降低），此第二段停車時間約8分
      鐘。後見徐員以無線電與豐原站副站長聯繫，臺搬公司引
      導工拿起止輪器，調動機慢慢往南牽引，約一下子就已看
      不到列車」，是從上開黃英權之證詞觀之，系爭調動機於
      第二次停車點停車時，已由車上人員放下「止輪器」以防
      止列車下滑，其因乃為「調動機因不斷剎車，壓力逐漸降
      低」其剎車軔力逐漸減弱，故雖能剎停，但無法防止往南
      下滑之情形，始有放下「止輪器」之舉，此情亦應為擔任
      13年豐原站副站長之丁○○所知甚稔。
    4.綜上，丁○○擔任豐原站副站長一職，於事發當時已逾13
      年之久，對於上開「使用須知」等規定，自難諉為不知；
      而上開規定無非係為防止調動機於站外行駛時易肇意外所
      為之規定，且丁○○對於調動機之性能、制軔能力、剎車
      汽缸會因長時間之剎車作用而壓力減弱影響剎車及潭子站
      有千分之13之坡度，對於系爭調動機可能發生意外結果，
      均有預見之可能性（否則上開禁止規定形同虛設），在社
      會相當性應有注意義務，而其未積極採取「防止結果之發
      生」（即令系爭調動機就地等待救援），僅為求勿使相關
      列車誤點，以免遭受懲處，反而竟令系爭調動機開往潭子
      站，始發生本件車毀人亡之結果，其間何能謂無相當因果
      關係之存在。況倘依刑事判決所為論斷，乃有違誤，試舉
      一例以說明之，蓋吾人闖越紅燈號誌，在一般同一條件情
      形下，尚不必然定會有車禍結果發生情形，倘果真發生車
      禍，則駕駛人因闖越紅燈與車禍結果並無相當因果關係，
      即不成立過失致傷（死）。於此亦可謂：倘丁○○於系爭
      調動機二次剎住停車時，能依規定令系爭調動機就地等待
      救援，即不會發生本件梁光郎等三人死亡之結果，彰彰明
      甚。
    5.據臺鐵函覆監察院亦指出「本局站內坡度規定不得超過千
      分之3.5，車輛調動機牽引車輛調車速度亦限定每小時不
      得超過15公里，在安全無虞之情形下，為調車效率（減少
      摘掛軔管手續），並未強制規定站內調車時要貫通氣軔；
      惟禁止向有千分之10以上坡度路線調移車輛。…」，丁○○既先未依規定令系爭調動機停在原地等待救援，反進而
      要求死者三人將系爭調動機開往下坡路段之潭子站，且亦
      已預知系爭調動機有可能「氣軔未貫通」之情形下，於下
      令之前，即應先予確認系爭列車之安全、剎車等設備是否
      周全完善始符其「注意義務」，惟丁○○竟疏未注意及此
      ，致發生梁光郎等三人死亡之結果，於此實亦難辭其過失
      致死之責。
    6.縱如丁○○所言，未按核定路線行駛，引導工梁光郎未接
      復氣軔軟管，司機員陳坤興未確認氣軔軟管未貫通，轉轍
      工徐志文未確實做好列車監視工作即行駛等等，亦為肇事
      之因素，仍無可解免丁○○應負之過失責任，而僅是過失
      比例之問題。倘鈞院認為丁○○、引導工梁光郎（臺搬公
      司搬運工）、司機員陳坤興（臺搬公司司機員）、轉轍工
      徐志文皆有過失，則過比例應各為1/4，即受害人梁光郎
      與有過失之比例為1/4。復共同侵權行為依民法第185條規
      定，為連帶賠償責任，又依民法第273條第1項之規定，債
      權人得對於債務人中之一人或數人為全部之請求，而丁○○、徐志文分別為臺鐵豐原站之副站長、轉轍工，故臺鐵
      自應負起該部分之連帶賠償責任，即使主張與有過失，亦
      應負起四分之三之連帶賠償責任。
（四）本件依張應輝於刑庭調查時證稱：「（【系爭調動機】如
      果越過臺中站繼續往南滑行，是否可以停下來？）我們臺
      灣的地形，在豐原、潭子屬於有坡度，如果它溜到平坦線
      沒有往前的力量，只有阻力沒有拉力，最後還是可以停下
      來。」等語，則本件倘非先有丁○○之「調度調動機」及
      「指示駛往潭子站」等過失，而後臺鐵將系爭調動機引導
      前往撞擊臺中站之止衝檔，致車毀人亡，否則系爭調動機
      使其繼續往南行駛，至彰化、雲林縣境內平坦路段，即會
      自行停住。是就此而言，臺鐵亦有故意（或過失）侵權行
      為可言，而此侵權行為與梁光郎之死亡結果亦有直接因果
      關係，於此臺鐵亦應負損害賠償責任。
（五）縱上開請求無理由，則按鐵路法第62條規定，鐵路因行車
      及其他事故致人死亡、傷害或財物毀損喪失，負損害賠償
      責任。但如能證明其事故之發生非由於鐵路之過失者，對
      於人之死亡或傷害，仍應酌給卹金或醫療輔助費。本件梁
      光郎死於鐵路事故，臺鐵所屬受僱人即丁○○有所過失，
      依民法第224條規定，臺鐵自應負同一過失責任，為此臺
      鐵亦應依鐵路法第62條規定，負賠償之責。
（六）本件原告請求金額明細：
    1.原告戊○部分
      (1)殯葬費用新臺幣（下同）428,703元，此為兩造不爭執
        之事實。
      (2)扶養費用318,590元，此亦為兩造不爭執之事實；即原
        告戊○之夫梁光郎於90年3月12日死亡時，原告戊○年
        齡為52歲，餘命為28.93歲，而以每年扶養親屬寬減額
        74,000元計算，依霍夫曼計算式一次給付計算，得請求
        之扶養費用為1,274,361元，惟原告戊○尚有三名子女
        可資奉養，即上開金額除以4後即為318,590元。
      (3)精神慰撫金250萬元
        本件原告戊○除因夫梁光郎捨身取仁不幸罹難外，另次
        子梁琮田亦因喪父之痛及被告等之卸責，悲憤而死，原
        告因此事故導致於短短三個月內相繼痛失丈夫及次子，
        其精神上所受之之痛苦，無以逾恆，被告等迄今未予賠
        償，衡量兩造之身分、地位、經濟能力狀況，爰請求精
        神上損害賠償250萬元。
    2.原告甲○○、丙○○、乙○○部分
      原告甲○○、丙○○、乙○○因此事故於短時間內相繼痛
      失慈父及兄弟，所受精神上所受之之痛苦亦難以形容，故
      爰各請求精神上損害賠償100萬元，
（七）綜上，爰依法提起本件訴訟。並聲明，求為判決：1.被告
      應連帶給付原告戊○3,247,293元，及自刑事附帶民事起
      訴狀繕本送達之翌日起至清償日止按年息5%計算之利息。
      2.被告應連帶給付原告甲○○、丙○○、乙○○各1,00萬
      元，及自刑事附帶民事起訴狀繕本送達之翌日起至清償日
      止按年息5%計算之利息。並陳明均願供擔保請准請准宣告
      假執行。
二、被告答辯略以：
（一）丁○○核准之調車計畫，並無過失：
      本件係因臺鐵站內調車作業發生事故，依臺鐵向監察院查
      復之結果，以往類似本件的調車作業，均是由使用單位負
      責人將使用路線、時間等，以口頭向值班副站長申請，經
      該副站長確認不妨礙列車運轉及擬定調車計畫後，口頭告
      知轉轍工執行，未有作業之書面；根據臺鐵對監察院所作
      的推測，由豐原站八股道至二股道卸貨，其可能之調車方
      式約有三，即：將9、7、6區號誌解鎖後，由八股道往
      北推經55、53轉轍器，停於27B轉轍器前方，下車現場操
      作27A、27B轉轍器至反位，再至繼電室操作15A、15B轉轍
      器至反位，將列車推至15A轉轍器外方，再至繼電室操作
      15A轉轍器至定位，經三股道駛至22A轉轍器外方，現場操
      作22A、22B轉轍器至反位，將列車推入二股道。將0、9
      、7、6調車區解鎖，操作16B、20轉轍器至反位（應係16B
      定位、20反位之誤），由八股道往南駛至拖上線，經六股
      道往北方推至15B轉轍器前方，下車至繼電室操作15A、15
      B轉轍器至反位，再將列車推至15A轉轍器外方，至繼電室
      操作轉轍器至定位，經三股道牽引至22A轉轍器外方，現
      場操作22A、22B轉轍器至反位，將列車駛入二股道。於
      0、6、8調車區解鎖後，至南方繼電室操作16A、16B、14A
      、14B、18轉轍器至反位，違規將列車由八股道往南方牽
      引至東正線，直接推進至二股道。另依張應輝於本件刑事
      部分臺中高分院91年度上訴字第891號案件證稱另有一種
      可能，即：因20至12B轉轍器間之距離在100公尺以上，
      大於調動機及平車之長度，故在列車越過14A轉轍器後在
      12B轉轍器前停車，再將列車往北推向六股道以後調車之
      方式即與相同。雖丁○○核准之調車計畫，並無須同時
      將第8調車區解鎖，但丁○○稱是因為徐志文請求順便保
      養14A轉轍器，故同時將第8調車區同時解鎖，經查無任何
      證據足以證明丁○○核准之調車計畫為上述、兩種，
      且徐志文負責保養之轉轍器確包括14A、14B轉轍器，且並
      無證據證明丁○○採行其他調車計畫，其所供之調車計畫
      路線應可採信。按丁○○既有核准調車路線之權限，對於
      採行調車計畫，當有裁量之權限，丁○○所核准之上開調
      車路線雖非最經濟、穩妥的路線，但基本上仍可安全到達
      預計卸貨之地點，不致於發生調動機進入東正線駛出豐原
      站之情形，雖臺鐵認調車計畫未盡周全，但不能認為有何
      過失。
（二）調動機之氣軔是否貫通，非丁○○之權責：
    1.張應輝證稱：系爭事故之調車情形，係由徐志文、梁光郎
      、陳坤興負執行之責；張應輝復證稱：實際調車情形，轉
      轍工應確認各處（號）轉轍器正、反位之位置，轉轍工在
      操作完轉轍器後，發手勢給引導工，再由引導工通知司機
      員，從八股道將列車開到南端拖上線，據此：
      (1)調動機於實際執行，係由轉轍工、引導工、司機員三人
        分工協調執行，應與丁○○無涉。
      (2)行車副站長（即丁○○）對於調車作業基本原則為行車
        副站長准許調車（即轉轍器解鎖）後，即將轉轍器之扳
        轉管理權及車輛之管理權交給現場之轉轍工、調車工，
        至轉轍工如何執行，因行車室無法顯示轉轍器方位及軌
        道電路佔用燈顯示，丁○○無從知悉。因此，本件調動
        機之氣軔貫通情形，丁○○並不知悉。
    2.本件若非氣軔軟管拆除，應不致停煞不及：
      (1)依臺灣鐵路管理局調車須知第38條規定：「編組列車之
        車輛，調車員司機應確認其連結器、氣軔軟管、風擋及
        電器連結線等之連結是否正確」，合先敘明。
      (2)本件張應輝就豐原車輛溜逸事故依運轉理論計算車輛軔
        力結果分析，結論略以：
        據黃英權證稱：車輛越過12B轉轍器在南陽路平交道
          北邊第一次停車（第一停車點），經查該地段為千分
          之11.4之下坡度，全列車之下坡加速力為11.4×
          157.8＝1799kgf，此時全列車之氣軔如果貫通一輛時
          ，因為全列車總軔力經計算結果為3170kgf，故全列
          車之總軔力減去下坡加速力（0000-0000＝1371kgf
          ）是為正值，表示該列車之氣軔可以使列車停車，且
          足以防止列車溜逸。
        在第一停車點是推無效後，溜至南陽路平交道南邊第
          二度停車（第二停車點），該地段為千分之10下坡度
          ，全列車之下坡加速力為10×157.8＝1578kgf，依理
          論計算，速度如以6km/hr移動時，其軔力為1403kgf
          加行駛阻力254kgf共1657kgf，即總減速力稍大於下
          坡加速力，故列車可停於第二停車點，加速度低於
          6km/hr移動時將更可停住，此與目擊證人證詞吻合。
        本事故如列車由南陽路南邊第二停車點放鬆氣軔，在
          氣軔未貫通之情況下往潭子方向無動力滑行，速度從
          0km/hr滑行到15km/hr時，以15km/hr速度採全緊軔，
          因下坡加速力大於軔力故無法停住，而重力加速至潭
          子站約為49km/hr。
      (3)司機員駕駛時，引導工未將氣軔軟管接復，且司機員未
        注意貫通氣軔，轉轍工未確實做好監視工作，均非丁○○所能注意。本件調動車停於豐原市○○路○○道北方
        7 公尺處及通過南方約7公尺處停車，司機員於再度行
        駛時，應注意氣軔軟管已被摘除應先回復氣軔貫通，始
        得再行駛。是以，梁光郎未接復氣軔軟管，陳坤興未確
        認氣軔軟管有無貫通，徐志文未確實做好列車監視工作
        即行駛，應為本件肇事之主因。
（三）丁○○已盡防止調動機溜逸發生之義務：
    1.依交通部臺灣鐵路管理局鐵路行車實施要點第474條規定
      ：「列車在運轉中，機車、電車組或機動車故障時，司機
      員應視故障情形及時請求救援列車並儘速修理，避免影響
      其他列車。」，因而，司機員究應停車請求救援或駛至最
      近站，自應由司機員作獨立判斷，丁○○不知調動機已被
      摘除氣軔軟管，亦非專業之駕駛人員，且列車曾二度煞停
      ，僅能建議為之，因而建議駛至潭子站，依法應屬有據，
      況潭子站其坡度為千分之2，有效長415公尺，其坡度較平
      坦，駛至該處衡之經驗法則應可煞停，至於無法煞停，純
      係摘除氣軔軟管導致列車制軔力（煞車能力）不足，因而
      失控而生本件事故，實難認丁○○有過失之行為。
    2.又該調動機於站內執行調車作業，亦涉及列車之運轉，且
      氣軔之「摘除」與「故障」均將導致列車進入無煞車狀態
      ，此時究應如何處理，當以有駕駛訓練之司機員為獨立判
      斷，究應「駛至最近站」抑或「停車待援」？應係司機員
      之判斷與責任。
    3.軌道電路在調車作業時，行車室之軌道面盤無法顯示該調
      動機之位置及狀況：查竹南－彰化（含山海線）及彰化－
      臺南間CTC號誌系統對於調車作業，基本原則為行車副站
      長准許調車（轉轍器解鎖）後，即將轉轍器之扳轉管理權
      及車輛之移動權交給現場之轉轍工或調車工，此時行車副
      站長已無法控制轉轍器及以號誌顯示來操控列車之轉移位
      置，因此行車室之控制盤沒有顯示轉轍器方位及軌道電路
      佔用燈顯示，以劃清行車控制和現場人員操控之權責。轉
      轍器解鎖開始調車未按原訂計劃行駛，丁○○確實無法知
      道，等到徐志文呼叫通知才知道調車車輛未按原核定路線
      行駛。
    4.張應輝復證稱：「司機員應否於車輛事故發生時作請求救
      援之措施，司機員應自行作獨立判斷，如果行車命令違反
      行車規章，司機員可以拒絕，不用接受。如果在站內就沒
      有救援的問題，但如果列車跑到十二號轉轍器外，就有第
      469、474條之適用。」，據此：
      (1)本件調動機已離開12號轉轍器，應有鐵路行車實施要點
        第469、474條之適用。
      (2)司機員於事故發生時，應作獨立判斷、決定「駛至最近
        站」抑「停車待援」，丁○○建議將列車駛至「潭子站
        」僅供司機員參考之用，至如何駕駛，自應由司機員依
        據車況、路況及各種情狀綜合判斷以為最佳之駕駛依據
        。
    5.依上，因丁○○不知調動機之氣軔是否貫通及有無依原核
      定路線行駛，故建議駛至潭子站，此時司機員應依實際情
      況獨立判斷是否接受。原告指稱丁○○應通知駕駛人員使
      用止輪器，等待救援，不得任意移位，且指示將調動機駛
      向潭子站，為有過失云云，容有誤會。
（四）查本件調動機撞擊止衝擋之原因為未能及時煞停，張應輝
      於刑事案件審理時依運轉理論證稱：「如果以第二的煞車
      點（按：即平交道南方停車點）放鬆氣軔，任由列車在無
      動力的狀態下往潭子方向滑行，速度由每小時○公里增加
      到每小時15公里的時速（調動機在站內可以行駛的最高速
      限），如果在氣軔不貫通的情形，依附表三計算之結果，
      坡度如果是千分之10，還是沒有辦法煞住，如果是貫通1
      輛平車，全緊軔的狀態下，88公尺可以煞住，如果是貫通
      2輛平車的話，依計算的韌力，在43公尺可以煞住，如果
      是貫通3輛的話，36公尺可以煞停，如果是貫通四輛的話
      ，31公尺可以煞停，這些都有考慮車輛的阻力，依照公式
      算出來，如果是5輛全部貫通，29公尺可以煞停」等語。
      另於臺中高分院94年度上更(一)字第419號刑事案件審理時
      結證稱：不論客車或貨車，一駛到站外，規章有嚴格規定
      ，氣軔一定要全部貫通，司機員行駛前就要先做氣軔試驗
      ，才可往前開，司機員對規章套用到實際情形最瞭解，比
      副站長與調度員還瞭解，在豐原副站長辦公室內無法知悉
      火車位置，有無越過最外轉轍器及氣軔軟管拆除情形，當
      時若調動車五部氣軔全部貫通，雖然豐原站外有千分之
      13.19坡度，還是可以在29公尺左右處煞停，不會衝到臺
      中市。查陳坤興有16年之鐵路司機經驗，自應詳知鐵路規
      章，理應於駕駛調動機前往潭子站前，先貫通平車氣軔，
      試驗無誤後才駛往潭子站，而丁○○在副站長辦公室內，
      無法知悉調動車氣軔有無貫通，是丁○○指示將調動機開
      往潭子站，在一般同一條件情形下，尚不必然均發生調動
      機及聯掛之平車無法煞停之情形，難認丁○○之行為與陳
      坤興、梁光郎及徐志文死亡結果有相當因果關係。
（五）綜上所述，丁○○核准之調車計畫，並無過失，調動機於
      實際執行，係由轉轍工、引導工、司機員三人分工協調執
      行，與丁○○無涉，本件若非氣軔軟管拆除，應不致停煞
      不及。丁○○因不知調動機之氣軔是否貫通及有無依原核
      定路線行駛，故建議駛至潭子站，此時司機員應依實際情
      況獨立判斷是否接受。是以，丁○○指示將調動機開往潭
      子站，在一般同一條件情形下，尚不必然均發生調動機及
      聯掛之平車無法煞停之情形，難認丁○○之行為與陳坤興
      、梁光郎及徐志文死亡結果有相當因果關係。故原告認丁○○核准之調車計畫有過失，且應通知駕駛人員使用止輪
      器，等待救援，不得任意移位，且指示將調動機駛向潭子
      站，為有過失云云，應無理由。並聲明求為判決駁回原告
      之訴及假執行之聲請，如受不利判決願供擔保請准免假執
      行。
三、兩造經本院整理不爭執事項，並簡化爭點如下，本院並以不
    爭執之事實為本判決之基礎：
（一）兩造不爭執之事實：
    1.丁○○係臺鐵豐原站副站長，自76年間調派豐原站副站長
      ，事故發生時已有13年以上工作經驗。
    2.90年3月12日上午8時許，丁○○接獲臺搬公司搬運工梁光
      郎之口頭申請調車，擬利用9時17分2443次車至9時57分
      1007次車之列車空檔，將豐原站南端號誌解鎖，由司機陳
      坤興以10噸之調動機牽引裝載112根廢鋼軌之5臺平車，由
      八股道開至二股道北端卸貨。丁○○核准調車作業計劃。
    3.90年3月12日上午9時25分徐志文向丁○○報告調車列車剎
      不住，逾越最外轉轍器停在站外即基隆站起183Ｋ十648Ｍ
      處之東正線上，無法推進至二股道，丁○○指示試著將調
      動機推回站內，並向彰化調度所調度員廖順興報告，廖順
      興下達就地控制之行車命令。
    4.丁○○得知該列車分別停置於豐原市○○路○○道北方約
      7公尺處及通過平交道南方約7.5公尺處，均無法倒車回豐
      原站內，竟未徵得調度員廖順興之同意，通知運務工簡泉
      福通知徐志文將列車駛至潭子站，並親自與徐志文通話，
      下達列車駛至潭子站煞停之通知。
    5.機動車上之人員將貫通之氣軔鬆軔後，將該列車駛向潭子
      站，然該列車溜逸至潭子站煞停未果，撞及臺中站南端拖
      上線之止衝檔，而翻覆於臺中市○○路與建國路高架橋下
      之道路，列車上之人員梁光郎、徐志文、陳坤興死亡。
    6.依「臺灣鐵路局車輛調動機、車輛移動機及推車機使用須
      知」第1節第4點規定：「車輛調動機、車輛移動機及推車
      機，不得在站外正線調移車輛。但中央控制區間，經調度
      員准許者，不在此限。調車處理須知第31條所規定之站，
      不得越過最外轉轍器調移車輛」。豐原站至臺中站距離約
      15公里，其縱向坡度為千分之7至千分之13.19之連續下坡
      ，故豐原站下行方向屬調車處理須知第31條所規定，不得
      越過最外轉轍器調移車輛之車站。
    7.依臺灣鐵路管理局鐵路行車實施細則第472條規定車輛溜
      逸時應依左列規定辦理：(一)站長應立即通知車輛溜逸方向
      之臨站站長及中央控制區間之調度員；臨站站長或調度員
      接到通知後，應竭力設法使其停車，必要時並應通知前方
      站站長所謂竭力設法使其停車，依臺鐵之意見，指應將轉
      轍器開通於對行車工作無甚大影響之路線，然後用草蓆、
      麻袋、砂包或其他可資利用之適當器材堆積於路線內，極
      力使其停車。
    8.原告戊○支出的殯葬費及扶養費的請求金額不爭執。
（二）本件之爭點：
    1.丁○○核准調車作業是否有過失？丁○○通知將列車駛至
      潭子站，下達列車駛至潭子站煞停之通知否有過失？
    2.丁○○如有過失，與梁光郎之死亡是否有因果關係？
    3.原告等四人請求慰撫金之金額是否適當？
    4.原告附帶民事起訴事實，是否及於陳坤興、徐志文其餘二
      位的侵權行為？
四、法院之判斷：
（一）按因故意或過失，不法侵害他人之權利者，負損害賠償責
      任。故意以背於善良風俗之方法，加損害於他人者亦同。
      民法第184條第1項定有明文。是依民法有關侵權行為責任
      成立之要件有二，其一為行為人有過失，其二為侵害行為
      與被害人損害之結果間具有因果關係。經查：
    1.本件係因臺鐵站內調車作業發生事故，依臺鐵向監察院查
      復之結果，以往類似本件的調車作業，均是由使用單位負
      責人將使用路線、時間等，以口頭向值班副站長申請，經
      該副站長確認不妨礙列車運轉及擬定調車計畫後，口頭告
      知轉轍工執行，未有作業之書面；根據臺鐵對監察院所作
      的推測，由豐原站8股道至2股道卸貨，其可能之調車方式
      約有三（見臺灣臺中地方法院檢察署90年度相字第400號
      相驗影卷【以下稱相驗卷；另各刑事卷宗均屬影本，以下
      即以各該卷名稱之】第228頁以次監察院調查報告，下述
      轉轍器編號請參附圖），即：將9、7、6區號誌解鎖後
      ，由八股道往北推經55、53轉轍器，停於27B轉轍器前方
      ，下車現場操作27A、27B轉轍器至反位，再至繼電室操作
      15A、15B轉轍器至反位，將列車推至15A轉轍器外方，再
      至繼電室操作15A轉轍器至定位，經三股道駛至22A轉轍器
      外方，現場操作22A、22B轉轍器至反位，將列車推入二股
      道。將0、9、7、6調車區解鎖，操作16B、20轉轍器至
      反位（應係16B定位、20反位之誤），由八股道往南駛至
      拖上線，經六股道往北方推至15B轉轍器前方，下車至繼
      電室操作15A、15B轉轍器至反位，再將列車推至15A轉轍
      器外方，至繼電室操作轉轍器至定位，經三股道牽引至
      22A轉轍器外方，現場操作22A、22B轉轍器至反位，將列
      車駛入二股道（按即丁○○所稱核准之調車路線，如附圖
      紅色箭頭所示）。於0、6、8調車區解鎖後，至南方繼
      電室操作16A、16B、14A、14B、18轉轍器至反位，違規將
      列車由八股道往南方牽引至東正線，直接推進至二股道（
      附圖藍色箭頭所示）。另依張應輝稱另有一種可能，即：
      因20至12B轉轍器間之距離在100公尺以上，大於調動機
      及平車之長度，故在列車越過14A轉轍器後在12 B轉轍器
      前停車，再將列車往北推向六股道（以後調車之方式即與
      相同，見臺灣高等法院臺中分院91年度上訴字第891 號
      卷第1宗第141頁、第142頁）。雖丁○○核准之調車計畫
      ，並無須同時將第8調車區（即12B、14 A、16A轉轍器，
      見相驗卷第227頁監察院調查報告）解鎖，但丁○○稱是
      因為徐志文請求順便保養14A轉轍器，故同時將第8調車區
      同時解鎖，經查無任何證據足以證明丁○○核准之調車計
      畫為上述、兩種，且徐志文負責保養之轉轍器確包括
      14A、14B轉轍器（參相驗卷第125、126頁，臺鐵調查報告
      所附轉轍器清潔檢查紀錄表），再亦無其他證據證明丁○○採行其他調車計畫，其所供之調車計畫路線應可採信。
      按丁○○既有核准調車路線之權限，對於採行調車計畫，
      當有裁量之權限，丁○○所核准之上開調車路線雖非最經
      濟、穩妥的路線，但基本上仍可安全到達預計卸貨之地點
      ，不致於發生調動機進入東正線駛出豐原站之情形，雖臺
      鐵認丁○○調車計畫有欠周全（參相驗卷第95頁），但尚
      不能認其所為確有過失。
    2.陳坤興、梁光郎、徐志文3人在臺搬及臺鐵工作多年，擔
      任轉轍工及司機、引導工至事發之時分別有16年、21年及
      13年的工作資歷（參相驗卷第224頁、第225頁，監察院調
      查報告），均熟知豐原站相關場站環境及轉轍設備，衡情
      應無在調車之時同時發生錯誤（即轉轍工徐志文轉轍器操
      作錯誤、司機員陳坤興駕駛調動機操作錯誤），而誤將調
      動機及聯掛之平車駛入五股道之理；而且本件事故中16A
      、B 轉轍器係電動轉轍器，無法在轉轍器所在的現場操作
      ，須至轉轍器外約110公尺處之豐原站南端繼電室始能操
      作（參臺灣高等法院臺中分院91年上訴字第891號卷第1宗
      第141頁，張應輝之證言），如非有意將16A、B轉轍器扳
      轉反位，則調動機及聯掛之平車依理應無法從八股、六股
      而進入五股（東正線），況且依丁○○核准調車計畫之正
      常作業情形，調車時應由轉轍工逐一確認轉轍器正反位，
      操作完成後，站於16B轉轍器附近等候，發手勢給引導工
      梁光郎，再通知司機員陳坤興將列車開到南端拖上線（參
      臺灣高等法院臺中分院91年上訴字第891號卷第1宗第141
      頁，張應輝之證言），而徵之本件實際發生之狀況，陳坤
      興所駕駛之調動機停於豐原站外東正線上，已足以證明徐
      志文在進行調車作業時，有意將16A、B轉轍器扳轉反位，
      陳坤興、梁光郎、徐志文並有意進入五股進行調車；此外
      ，參照轉轍工簡泉福於調動機駛出豐原站後，奉丁○○之
      命前往將16A、B轉轍器扳轉為「反位」、14A、B轉轍器扳
      轉為「定位」之前，14A、B轉轍器係在「反位」狀態（按
      即調動機及聯掛之平車往北推時，會通往四股、三股道之
      方向），此已據證人簡泉福於臺灣高等法院臺中分院刑事
      庭調查中證稱：「我只有將14號定位，16號我不記得了（
      按：當時16號轉轍器應在反位之狀態，否則調動機無法駛
      入五股），所以在我還沒有按燈（按係按鈕之誤，以下同
      ）之前，14號轉轍器應該是在反位。那裡總共有4個燈我
      有按14號的燈」（參臺灣高等法院臺中分院91年上訴字第
      891號卷第2宗第55頁，並參照同院卷第1宗第130頁，無線
      電通聯錄音紀錄）等各節，足認陳坤興、梁光郎、徐志文
      有意將調動機駛入五股後直接往二股道之方向調車（如附
      圖藍色箭頭所示）。
    3.查丁○○係輾轉透過徐志文指示將調動機駛向潭子站，有
      無線電通聯錄音紀錄在卷可稽（參臺灣高等法院臺中分院
      91年上訴字第891號卷第2宗第132頁）。而調動機試推回
      豐原站無效駛往潭子站之前，首度停於豐原站外南陽路平
      交道北方約7公尺處，先由梁光郎將第一、二臺平車間，
      及第二、三臺平車間之氣軔軟管摘除，並拉鬆軔閥，將軔
      缸內的壓縮空氣洩放後，嚐試將平車推回豐原站無效，其
      後調動機又往南通過平交道南方約7.5公尺處第2次停車，
      再度試推仍然無效，其後始依丁○○之指示，將調動機駛
      向潭子站，此已據看柵工黃英權於應監察院調查時稱：「
      事故當日時，該列車（調動機車頭）第1次於平交道北方
      約7公尺處停住，往北開但開不動，車上臺搬公司員工下
      車搬石碴擋在車頭之車輪與軌道間，並拆開前1、2臺平車
      間之煞車氣軔管，然後往北開還是開不動，當時調動機冒
      黑煙很大，站工（徐志文）即與豐原站副站長聯絡，此第
      1段停車時間約10分鐘。後臺搬公司引導工（梁光郎）將
      石碴搬開，駕駛開動列車往南，當互車（平車車尾）通過
      平交道南方約7.5公尺處再次停住，欲往北倒車但開不動
      ，臺搬公司引導工放下止輪器，防止列車下滑（因調動機
      汽缸壓力不斷煞車，其壓力逐漸降低），此第2段停車時
      間約8分鐘。後見徐員以無線電與豐原站副站長聯繫，臺
      搬公司引導工拿起止輪器，調動機慢慢往南牽引，約一下
      子就已看不到列車」等語（參相驗卷第236頁），及於臺
      灣高等法院臺中分院刑事案件調查時稱：「我看到的是有
      人先拉開鬆軔閥，後來推不動，才將軔管拆開」、「調動
      機沒有拆，我看到他拆2次，第1次他拆的是第一臺跟第二
      臺平車間的軔管，第2次他拆的是第二臺與第三臺間的平
      車間軔管」、「拆軔管的人是搬運工（指梁光郎）我認識
      ，但是名字我不知道，那個人是老年人不是年輕人，年紀
      差不多跟被告一樣」等語在卷（參臺灣高等法院臺中分院
      91年上訴字第891號卷第2宗第57頁）。故本件陳坤興係依
      丁○○之指示將調動機開往潭子站，而且陳坤興將調動機
      開往潭子站時，第一、二臺平車間、第二、三臺平車間之
      氣軔已被摘除，已無疑義。則本件所應審認者為：丁○○
      在上述狀況下指示將調動機開往潭子站能否認為有過失？
      或者如丁○○所主張的，調動機從八股道行駛到東正線並
      非丁○○所能控制、依規章規定列車司機員遇有故障時，
      究竟停車請求救援或駛至最近站，應由司機員獨立判斷，
      丁○○之指示只是供司機員參考，故不能認為丁○○有過
      失？
    4.按過失為注意之欠缺，民法上所謂過失，以其欠缺注意之
      程度為標準，可分為抽象的過失、具體的過失，及重大過
      失三種。應盡善良管理人之注意（即依交易上一般觀念，
      認為有相當知識經驗及誠意之人應盡之注意）而欠缺者，
      為抽象的過失，應與處理自己事務為同一注意而欠缺者，
      為具體的過失，顯然欠缺普通人之注意者，為重大過失。
      故過失之有無，抽象的過失，則以是否欠缺應盡善良管理
      人之注意定之，具體的過失，則以是否欠缺應與處理自己
      事務為同一之注意定之，重大過失，則以是否顯然欠缺普
      通人之注意定之，苟非欠缺其注意，即不得謂之有過失（
      最高法院42年臺上字第865號判例意旨參照）。故過失自
      係以丁○○違反注意之義務為前提，而查：
      (1)臺鐵站內坡度規定不得超過千分之3.5，車輛調動機牽
        引車輛調車速度亦限定每小時不得超過15公里，在安全
        無虞之情形下，為調車效率，並未強制規定站內調車時
        要貫通氣軔，但禁止向有千分之10以上之下坡度路線調
        移車輛（見400號相驗卷第229頁，監察院調查報告），
        由此對照臺灣鐵路管理局行車實施細則第2條第10款規
        定：「10、列車，指1輛以上之動力車單行或牽引車輛
        ，具有完備列車標誌，『以向站外路線運轉為目的者』
        」，第5條第1項規定：「列車氣軔應全部貫通，... 」
        之規定可知：聯掛平車之調動機本來就是預計在坡度平
        緩的站內作業，與向站外路線運轉為目的之列車不同，
        臺灣鐵路管理局行車實施細則就列車既明文定義為「以
        向站外運轉為目的」，同細則第469、474條自應作同一
        解釋，丁○○所辯應適用上開行車實施細則之規定，由
        陳坤興判斷停車請求救援或駛至最近站，自不可採。
      (2)鐵路為國內重要之大眾運輸交通工具，眾多民眾加以利
        用以通行全國，基於鐵路運輸對於國民之重要性，社會
        自係嚴格要求全體鐵路運輸從業人員各自善盡自己的注
        意義務，以確實提供鐵路運輸安全之多重保障，此即臺
        鐵對於其從業人員訂定眾多規則及使用須知道理之所在
        。查臺鐵站內坡度規定不得超過千分之3.5，車輛調動
        機牽引車輛調車速度亦限定每小時不得超過15公里，在
        安全無虞之情形下，為調車效率，並未強制規定站內調
        車時要貫通氣軔，但禁止向有千分之10以上之下坡度路
        線調移車輛，已如前述；而臺灣鐵路局車輛調動機、車
        輛移動機及推車機使用須知第1節第4點規定：「車輛調
        動機、車輛移動機及推車機，不得在站外正線調移車輛
        。但中央控制區間，經調度員准許者，不在此限。調車
        處理須知第31條所規定之站，不得越過最外轉轍器調移
        車輛」（參相驗卷第108頁），豐原站至臺中站距離約
        15公里，其縱向坡度為千分之7至千分之13.19之連續下
        坡（參相驗卷第230頁背面，監察院調查報告第111頁）
        ，故豐原站下行方向屬調車處理須知第31條所規定，不
        得越過最外轉轍器調移車輛之車站之一（參相驗卷第
        100頁、第109頁），如調動機越過豐原站南端最外側轉
        轍器直接向站外行駛，不免發生因作業環境不同產生之
        危險，以上各點，均為丁○○所不能諉為不知，詎其應
        注意、能注意而疏未注意，因陳坤興所駕駛之調動機停
        於東正線上妨礙豐原站9時57分開出之第1007次車行駛
        （參臺灣高等法院臺中分院91年度上訴字第891號卷第
        131頁至第132頁，丁○○於無線電通聯中稱：「慢慢開
        到潭子，駛到潭子」、「1007豐原57分開，不要擋到」
        ），而貿然違反上開規定指示陳坤興等將調動機駛向潭
        子站，自有違其副站長管理權責之注意義務，而有過失
        ；丁○○以陳坤興等尚有獨立判斷是否將調動機駛向潭
        子站之空間、陳坤興違規調車，或丁○○無法現場控制
        調動機等各節，主張無過失云云，自非可採。
    5.按損害賠償之債，以有損害之發生及有責任原因之事實，
      並二者之間，有相當因果關係為成立要件。故原告所主張
      損害賠償之債，如不合於此項成立要件者，即難謂有損害
      賠償請求權存在（最高法院48年臺上字第481號判例意旨
      參照）。是本件應再查明者，為丁○○之過失行為與梁光
      郎死亡之結果是否有相當因果關係：
      (1)所謂相當因果關係，係指依經驗法則，綜合行為當時所
        存在之一切事實，為客觀之事後審查，認為在一般情形
        下，有此環境、有此行為之同一條件，均可發生同一之
        結果者，則該條件即為發生結果之相當條件，行為與結
        果即有相當之因果關係。反之，若在一般情形下，有此
        同一條件存在，而依客觀之審查，認為不必皆發生此結
        果者，則該條件與結果不相當，不過為偶然之事實而已
        ，其行為與結果間即無相當因果關係（最高法院76年度
        臺上字第192號判例意旨參照）。
      (2)本件調動機撞擊止衝擋之原因為未能及時煞停（參相驗
        卷第202頁，行政院勞工委員會中區勞動檢查所職業災
        害檢查報告），而查：
        張應輝就豐原車輛溜逸事故依運轉理論計算車輛軔力
          結果分析，結論略以（參臺灣高等法院臺中分院91
          年度上訴字第891號卷第1宗，第241頁以次）：
          (甲)據黃英權證稱：車輛越過12B轉轍器在南陽路平交
            道北邊第1次停車（第1停車點），經查該地段為千
            分之11.4之下坡度，全列車之下坡加速力為11.4×
            157.8＝1799kgf，此時全列車之氣軔如果貫通1輛
            時，因為全列車總軔力經計算結果為3170kgf，故
            全列車之總軔力減去下坡加速力（0000-0000＝
            1371kgf）是為正值，表示該列車之氣軔可以使列
            車停車，且足以防止列車溜逸。
          (乙)在第1停車點是推無效後，溜至南陽路平交道南邊
            第2度停車（第2停車點），該地段為千分之10下坡
            度，全列車之下坡加速力為10×157.8＝1578kgf，
            依理論計算，速度如以6km/hr移動時，其軔力為
            1403kgf加行駛阻力254kgf共1657kgf，即總減速力
            稍大於下坡加速力，故列車可停於第2停車點，加
            速度低於6km/hr移動時將更可停住，此與黃英權證
            詞吻合。
          (丙)本事故如列車由南陽路南邊第2停車點放鬆氣軔，
            在氣軔未貫通之情況下往潭子方向無動力滑行，速
            度從0km/hr滑行到15km/hr時，以15km/hr速度採全
            緊軔，因下坡加速力大於軔力故無法停住，而重力
            加速至潭子站約為49km/hr。
        依張應輝於臺灣高等法院臺中分院刑事庭審理時證稱
          ：「如果以第二的煞車點（按：即平交道南方停車點
          ）放鬆氣軔，任由列車在無動力的狀態下往潭子方向
          滑行，速度由每小時0公里增加到每小時15公里的時
          速（調動機在站內可以行駛的最高速限），如果在氣
          軔不貫通的情形，依附表3計算之結果，坡度如果是
          千分之10，還是沒有辦法煞住，如果是貫通1輛平車
          ，全緊軔的狀態下，88公尺可以煞住，如果是貫通兩
          輛平車的話，依計算的韌力，在43公尺可以煞住，如
          果是貫通3輛的話，36公尺可以煞停，如果是貫通1輛
          的話，31公尺可以煞停，這些都有考慮車輛的阻力，
          依照公式算出來，如果是5輛全部貫通，29公尺可以
          煞停」等語（參臺灣高等法院臺中分院91年度上訴字
          第891號卷第1宗第236頁）
        張應輝於臺灣高等法院臺中分院刑事庭同一刑事案件
          更審時復結證稱：不論客車或貨車，一駛到站外，規
          章有嚴格規定，氣軔一定要全部貫通，司機員行駛前
          就要先做氣軔試驗，才可往前開，司機員對規章套用
          到實際情形最瞭解，比副站長與調度員還瞭解，在豐
          原副站長辦公室內無法知悉火車位置，有無越過最外
          轉轍器及氣軔軟管拆除情形，當時若調動車五部氣軔
          全部貫通，雖然豐原站外有千分之13.19坡度，還是
          可以在29公尺左右處煞停，不會衝到臺中市（見臺灣
          高等法院臺中分院94年度上更(一)字第419號卷第38頁
          以次）。
        據上，丁○○指示將調動機開往潭子站，雖有不當，
          但司機員陳坤興有16年之鐵路司機經驗，自應詳知鐵
          路規章，理應於駕駛調動機前往潭子站前，先貫通平
          車氣軔，試驗無誤後才駛往潭子站，而丁○○在副站
          長辦公室內，無法知悉調動車氣軔有無貫通（見證人
          廖順興於刑事案件審判期日證述內容，參同院94年度
          上更(一)字第419號卷第40頁）。是丁○○指示將調動
          機開往潭子路，在貫通平車氣軔行駛之一般同一條件
          情形下，依張應輝前述說明，系爭列車在一定距離內
          確屬可煞停，則系爭列車無法煞停之情形，即與丁○○之指示行為不具相當因果關係；據之，本件尚難認
          丁○○之過失行為與梁光郎死亡結果間具有相當因果
          關係。
      6.據上，本件依原告所提事證及刑事影卷所附各項證據資
        料，尚無法證明梁光郎之死亡結果係因丁○○過失行為
        而導致，原告就此既未能另舉事證以實其說，則其前開
        主張，尚屬無據。
（二）原告復主張其本件起訴事實，應及於陳坤興、徐志文、臺
      鐵等之侵權行為，及依鐵路法第62條規定，臺鐵亦應就本
      件損害負賠償責任，原告依上開規定，自亦得起本件訴訟
      請求臺鐵賠償等語。然
    1.按因犯罪而受損害之人，於刑事訴訟程序固得附帶提起民
      事訴訟，對於被告請求回復其損害，但其請求回復之損害
      ，以被訴犯罪事實所生之損害為限，否則縱令得依其他事
      由，提起民事訴訟，亦不得於刑事訴訟程序附帶為此請求
      （最高法院65年臺上字第838號判例意旨參照）。本件原
      刑事案件起訴之犯罪事實為丁○○因過失致使被害人陳坤
      興、梁光郎、徐志文三人死亡，而不及於陳坤興、徐志文
      及臺鐵之過失行為。本件原告之附帶民事訴訟既係依附上
      開刑事程序而為請求，則依上開判例意旨說明，本件訴訟
      自不及於刑事案件所訴之犯罪事實以外之他項侵權行為。
      從而，原告謂本件民事訴訟請求及於陳坤興、徐志文及臺
      鐵等之侵權行為云云，與法尚有未合。
    2.按數人共同不法侵害他人之權利者，連帶負損害賠償責任
      。不能知其中孰為加害人者，亦同（民法第185條第1項規
      定參照）。又數人因共同過失不法侵害他人之權利者，依
      法應負連帶賠償責任，苟各行為人之過失均為其所生損害
      之共同原因，即所謂行為關連共同，亦足成立共同侵權行
      為。查，本件丁○○之行為固有過失，然與被害人梁光郎
      之死亡結果間尚無因果關係，有如前述；則本件即認原告
      所主張之陳坤興、徐志文、臺鐵之行為應成立侵權行為，
      其等所為仍屬獨立之侵權行為，與丁○○之行為尚無從成
      立共同不法侵權行為。再原告起訴主張之侵權行為人乃丁○○，而同一起訴事實所主張之臺鐵所應負之責任為僱傭
      人監督責任，其所稱之監督範圍亦僅及於丁○○（參原告
      附帶民事起訴狀，附於臺灣高等法院臺中分院91年度附民
      字第222號卷第1頁以次）；從而，本件由原告上開主張之
      實體法律關係言，原告起訴之原因事實範圍亦不及於陳坤
      興、徐志文、臺鐵間之侵權行為。
    3.至鐵路法第62條第1項固規定，鐵路因行車及其他事故致
      人死亡、傷害或財物毀損喪失時，負損害賠償責任。但如
      能證明其事故之發生非由於鐵路之過失者，對於人之死亡
      或傷害，仍應酌給卹金或醫藥補助費。故鐵路因行車及其
      他事故致人死亡者，該死者家屬得依此規定請求鐵路賠償
      損害，不以鐵路就事故之發生有過失為要件（參照交通部
      依同條第二項規定訂定鐵路行車及其他事故損害賠償暨補
      助費發給辦法），此與鐵路之受僱人因執行職務，不法侵
      害他人之權利者，被害人（包括民法第192條及第194條所
      定受被害人扶養之權利人，為被害人支出殯葬費之第三人
      ，以及被害人之父、母、子、女、配偶）得依民法第188
      條第1項規定請求鐵路為損害賠償，係屬二事。兩者之損
      害賠償構成要件、賠償金額等均不相同，核屬不同之訴訟
      標的，原告上開主張核非本件訴訟標的之範圍，且亦非不
      在因犯罪事實而得提起附帶民事訴訟之範疇，自亦不在本
      件審理範圍。
    4.綜上，本件原告上揭主張，均不足採。
（三）綜上所述，本件既無從認定梁光郎之死亡係因丁○○過失
      行為所導致，則原告依民法第184條、第188條規定之侵權
      行為法則，請求丁○○及其僱用人臺鐵應依侵權行為損害
      賠償之規定連帶給付原告戊○3,247,293元，原告丙○○
      、乙○○、甲○○各100萬元及其法定遲延利息，即屬無
      理由，應予駁回。原告之訴已經駁回，其假執行之聲請已
      失所附麗，應併駁回之。
五、本件判決之基礎已臻明確，兩造其餘之攻擊防禦方法及舉證
    ，核與判決無影響，毋庸一一論列，併此敘明。
據上論結，本件原告之訴為無理由，依民事訴訟法第78條，判決
如主文。
中    華    民    國    97    年    8     月    6     日
                  民事第四庭    法  官  王鏗普
正本係照原本作成。
如對本判決上訴，須於判決送達後20日內向本院提出上訴狀。
中    華    民    國    97    年    8     月    6     日
                                書記官


司法院資訊處製作；財團法人民間司法改革基金會備份。
